臺灣高等法院臺中分院民事判決　　　　　　 94年度再字第3號
再審原　告　乙　○
訴訟代理人　甲○○
再審被　告　戊○○
再審被　告　丙○○
再審被　告　丁○○
上列當事人間確認派下權存在事件，再審原告對於中華民國92年
8月26日本院91年度上更(一)字第49號確定判決提起再審之訴，本
院於94年7月26日言詞辯論終結，茲判決如下：
    主  　　文
再審之訴駁回。
再審訴訟費用由再審原告負擔。
    事實及理由
一、本件再審原告主張：本院上開確定判決就確認派下權存在部
    分以再審被告戊○○三人所提出所謂蘇溟漠祭祀公業（下稱
    系爭祭祀公業）派下全員於民國（下同）四十八年國曆四月
    四日召開之「派下全員會議」及「出席名冊」之記載為真正
    為據，而將前程序第一審判決關於該部分廢棄，改判確認再
    審被告就系爭祭祀公業之派下權存在，並以伊主張系爭祭公
    業係由伊祖父蘇煌一人所設立乙節為不可採，惟查：(一)按祭
    祀公業之繼承依從習慣，係以享用派下權之男系子孫或奉祀
    本家祖先之女子及從母性之子孫為限，一般女子或不從母性
    （例如招贅婚）之子孫，向無派下權，即不得繼承祭祀公業
    財產（司法院院字第六四七號解釋參照），故民法所定一般
    遺產之繼承，於祭祀公業財產之繼承，不能為全部之適用（
    最高法院七十年十月二十七日七十年度第二二次民事庭會議
    決議）。原確定判決認定再審原告乙○之母蘇實於四十八年
    四月四日在派下全員會議錄、出席名冊上所簽蓋之印文為真
    ；蘇實為祭祀公業蘇溟漠派下員蘇木火之配偶，蘇實既非男
    系子孫又非祭祀本家祖先之女子或從母姓之子孫，其無派下
    員身分至為明確，即便上開文件為真，然蘇實既非派下員，
    其所為之文書自不生法律效力，原判決依據前開無效之文件
    ，逕認再審被告為祭祀公業蘇溟漠之派下員，顯有民事訴訟
    法第四百九十六條第一項第一款適用法規錯誤之違法。(二)又
    原判決認「本件再審被告提出四十八年四月四日派下全員會
    議錄、出席名冊及新生代會員明冊等文件主張其屬係爭公業
    派下員，並自列其等派下系統以為證明其等有派下權，再審
    原告於原審第一次言詞辯論期日，經再審被告訊問系爭祭祀
    公業會議錄內容是否為其母蘇實蓋章及起立報告派下總數二
    十八名時，答稱該印章確為其母蘇實所有，但其母不識字，
    當時用意是姓蘇越多越好，房子才不會被人佔走等語。足認
    再審原告就其蓋於上開會議錄上之印文已自認真實，嗣本件
    經最高法院發回更審後，再審原告於本院準備程序雖未就印
    章真實及為其所蓋與否予以肯認，然衡諸刻有本人姓名之印
    章以本人所刻並持有為常態，再審原告欲主張印章非蘇實所
    刻或非其所蓋者，應就此印章非其本人所刻或所蓋之變態事
    實，負舉證責任」。惟原判決未察，再審原告在第一審之準
    備程序中已否認該文書之真正，竟以再審原告在最高法院發
    回更審後才予否認，實與卷證資料不合。是原判決未審酌上
    開事實，逕認系爭文書為真正，顯與民事訴訟法第三百五十
    七條及第二百七十七條之規定相違。(三)原判決復以「再審原
    告雖一再聲稱蘇溟漠係其一世祖，然僅以其等奉祀祖宗牌位
    記載『蘇家九玄七世祖輩例房靈位一世祖顯考溟漠蘇公』為
    據，迄本院言詞辯論終結之日止，仍無法提出戶籍謄本及系
    統表或其他足夠資料以證明蘇溟漠公為其祖先」。然查，日
    據明治三十八年後才有戶籍資料之建立，再審原告依據土地
    登記文件、墓碑等資料，向彰化市公所申報為派下員獲准，
    已就證明為系爭祭祀公業之派下員之事實負舉證之責。而再
    審被告既無戶籍資料、土地登記文件或任何證據證明其與享
    祀人或設立人有任何之關係。即再審被告聲請傳喚之證人不
    僅證詞不一，且證人蘇木火更證稱其非派下員，僅為參加四
    十八年四月四日之聚會，顯見再審被告並未舉證證明其與系
    爭祭祀公業有何關係，原審未依同一標準審視再審被告是否
    已盡舉證之責。反苛責再審原告提出當時並未建立之戶籍謄
    本證明書蘇溟漠為伊之一世祖，認事偏頗。而上開會議錄及
    派下出席名冊均係憑空捏造，無中生有，該會議亦不存在。
    反之，再審原告乙○叔侄二人委代書林天鵬所製之派下繼承
    系統表，乃參考宗祖牌位相片而編列，並經主管機關依行政
    程序審核辦理，自屬可信。綜上可知，原確定判決顯然認事
    編頗，適用法律錯誤等情，爰依民事訴訟法第四百九十六條
    第一項第一款之規定，提起本件再審之訴，求為：(一)、原確
    定判決廢棄；(二)、上開廢棄部分，再審被告於前程序之上訴
    駁回之判決。
二、再審被告則以：(一)、本件再審原告之主張，並未具體陳述原
    確定判決不適用何種法則或如何適用法則不當或原確定判決
    有如何違法之情事，其僅為事實之爭辯，而重複主張，其提
    起再審所述之理由，在原確定判決已為陳述，原確定判決對
    於不採之理由並已敘述甚詳，足見本件再審之訴顯無理由。
    (二)、關於四十八年四月四日之派下員會議錄，載有再審原告
    母親蘇實之名字，復載有再審被告被繼承人之名字，且再審
    原告亦承認該會議錄內其母印章為真正，事後再翻易前供，
    指該印章為事後所蓋，其主張尚難採信。又再審原告之母蘇
    實雖非祭祀本家子女，惟其夫乃祭祀公業管理人，其夫死亡
    後，乃特別准其當派下員與會並經推為管理人。而該會議錄
    乃以毛筆書寫，足見為與會者所重視，且出席派下員二十餘
    人對之均無異議，再審原告卻妄指其係出自偽造，洵屬無稽
    。(三)、再審原告以所提出之祖先牌位，繼承系統表主張其始
    為系爭祭祀公業派下員，殊無可採。蓋依其主張其六世均單
    傳，則不動產悉可登記為其個人所有，斷無再為管理人設定
    之必要，由此益徵其主張為不可採等語，資為抗辯，而求為
    判決駁回再審之訴。
三、按民事訴訟法第四百九十六條第一項第一款所謂確定終局判
    決適用法規顯有錯誤者，得提起再審之訴者，係指確定判決
    所適用之法規，顯然不合於法律規定，或與司法院現尚有效
    及大法官會議之解釋，或本院現尚有效之判例顯有違反，或
    消極的不適用法規，顯然影響裁判者而言，最高法院著有五
    十七年台上字第一０九一號、六十年台再字第一七０號判例
    可參。查本院上開確定判決認本件再審被告就系爭祭祀公業
    之派下權存在，乃以本件再審被告於前程序所提出之系爭祭
    祀公業於四十八年四月四日召開之派下全員會議錄及出席名
    冊上再審原告母親蘇實部分之印文係蘇實之印章所蓋乙節，
    已據再審原告於原程序第一審第一次言詞辯論時予以自認，
    參以該次會議所選出之系爭祭祀公業副管理人蘇天生亦到庭
    供證其與系爭祭祀公業之關係乃自其父蘇海時傳承下來，其
    於四十八年四月四日確實與會，與會者計二十人，選任蘇實
    及伊為正、副管理人，並選任理監事等職，作有會議紀錄，
    該會議紀錄於當日即已拿到等情，核與卷附本件再審被告所
    提出會議錄所載情節相符，足認該會議錄應屬真正，暨再審
    被告三人之父蘇永錫、蘇添財、蘇庸均參與上開會議，有上
    開出席名冊及相關繼承系統表及戶籍謄本附卷可稽，堪認再
    審被告三人確為系爭祭祀公業之派下員等情為其依據。按祭
    祀公業之繼承依從習慣，通常固以享用派下權之男系子孫或
    奉祀本家祖先之女子及從母姓之子孫為限為原則，固據司法
    院著有第六四七號解釋釋可參。惟此乃一般情形，並非各祭
    祀公業有不同之習慣者概在不許之列。查系爭祭祀公業之管
    理人蘇木火死亡後，其子即再審原告年幼，故公業特許蘇木
    火之遺孀即再審原告之母蘇實列為派下員於四十八年四月四
    日與會，並提出報告，且經選任為管理人，此據再審被告陳
    明甚詳，核與卷附上開會錄所載及證人蘇天生於前程序到庭
    供證情節相符。且蘇實於其後之四十八年九月三十日，亦確
    實以系爭祭祀公業管理人之名義，將系爭祭祀公業管有之土
    地出租予訴外人張呼，此有四十八年九月三十日之房屋租賃
    契約書影本附卷可稽，是蘇實乃實際上為該公業之派下員並
    擔任管理人之職，其情甚明。且上開會議錄乃由代書所撰而
    由正副管理人蘇實、蘇天生及理事蘇永錫、蘇錦其、監事蘇
    子壎蓋章於其上，是屬集體共同之作，故本院上開確定判決
    以上開蘇實印文之經再審原告於前程序之承認為真正，暨證
    人蘇天生所證及房屋由蘇實以管理人身分出租等項，予以推
    認上開會議錄之真正及再審被告派下權之存在，關於舉證責
    任之分配，事實之認定，並無違背民事訴訟法第三百五十七
    條、第二百七十七條之規定，至上開司法院第六四七號解釋
    ，乃祭祀公業關於繼承之一般原則，與本件情形不同，且該
    會議錄亦非以蘇實一人之名義所作，而為集體之作，已如前
    述，則再審原告以蘇實乃該祭祀公業派下員之妻，並非男系
    子孫，亦非祭祀本家祖先之女子及再審原告於前程序曾否認
    上開會議錄之真正，即指本院上開確定判決適用上開法律顯
    有錯誤，洵無可取，委無理由。又本院上開確定判決雖以再
    審原告於前程序始終未能提出戶籍謄本及系統表以證明蘇溟
    漠為其祖先，而認再審原告主張系爭祭祀公業係其祖父蘇煌
    一人所設立乙節為不可採云云，惟本院上開確定判決，乃於
    正面以再審被告所提上開會議錄等為可採之積極證據以認定
    系爭祭祀公業之屬性及其派下權，繼以證人蘇錫已供證「蘇
    溟漠不是一個人的名字，是很多從大陸過來的蘇氏祖先的骨
    骸，將它整理葬在一起」等情甚詳，證人蘇永錫、蘇天生均
    供稱其傳承自其父，暨苟如再審原告所稱其各世均單傳，則
    於其父蘇木火死亡後，逕由其母蘇實一人處理財產為已足，
    殊無以祭祀公業管理人名義管理財產及出租不動產之必要，
    暨再審原告始終未能提出足夠之資料以推翻上開四十八年四
    月四日會議錄之真實性，始為再審原告敗訴之判決，是其情
    形，乃非命再審原告負舉證之責任，關於戶籍謄本之未能提
    出，要只參酌之論述方法而已，尚非舉證責任分配之錯誤。
    綜上，本院上開確定判決確認再審被告派下權存在部分乃綜
    合全部之訴訟證據資料而為事實之認定，並無任何適用法規
    顯然錯誤之情形，再審原告上開所指各節，無非斷章取義，
    並據以指摘本院上開確定判決有適用法規規顯然錯誤之情事
    ，而對之提起再審之訴，為無理由，應予駁回。
四、據上論結，本件再審為無理由，依民事訴訟法第五百零五條
    、第四百四十九條第一項、第七十八條，判決如主文。
中　　華　　民　　國　　94　　年　　8 　　月　　9 　　日
                    民事第五庭審判長法　官  陳滿賢
                                    法　官  古金男
                                    法　官  朱  樑
以上正本係照原本作成。
如對本判決上訴，須於收受判決送達後20日內向本院提出上訴書
狀，其未表明上訴理由者，應於提出上訴後20日內向本院提出上
訴理由書（須按他造人數附具繕本）。
上訴時應提出委任律師為訴訟代理人之委任狀。具有民事訴訟法
第466條之1第1項但書或第2項之情形為訴訟代理人者，另應附具
律師及格證書及釋明委任人與受任人有該條項所定關係之釋明文
書影本。
                                    書記官  陳俞豪
中　　華　　民　　國　　94　　年　　8 　　月　　11　　日
                                        　　　　　　　Ｂ
